臺灣高等法院臺中分院民事判決 　　　九十年度上易字第一七號
　　　上　訴　人　乙○○
　　　訴訟代理人　甲○○
　　　被　上訴人　丙○○
右當事人間請求損害賠償事件，上訴人對於中華民國八十九年十月二十五日臺灣臺中
地方法院八十八年度訴字第三五一五號第一審判決提起上訴，本院判決如左：
    主    文
上訴駁回。
第二審訴訟費用由上訴人負擔。
    事    實
甲、上訴人方面：
一、聲明：求為判決：(一)原判決廢棄。(二)被上訴人應將附圖台中縣東勢地政事務所土
　　地複丈成果圖所示坐落台中縣和平鄉○○段一六五之四地號土地Ａ（面積０．０
　　０八一公頃）與Ｂ（面積０．０一二三公頃）部分之土地及其上之壹拾壹棵世紀
　　梨樹暨其附連之鐵絲網及石柱返還與上訴人。(三)被上訴人應給付上訴人自民國（
　　下同）八十七年起至返還前項梨樹與上訴人之日止，按每年每棵梨樹以新臺幣（
　　下同）壹仟伍佰元計算之賠償金。
二、陳述：
（一）上訴人早於四十六年間即在和平鄉○○段一五七等地號土地上開墾種植梨樹，
      按當時上訴人墾植之範圍即包括仳鄰之一六五之四地號土地如附圖土地複丈成
      果圖所示Ａ（面積０．００八一公頃）與Ｂ（面積０．０一二三公頃）部分（
      以下稱系爭土地）及其上壹拾壹棵世紀梨樹（以下稱系爭梨樹）在內。嗣於上
      訴人依臺灣省山胞保留地開發管理辦法規定申請取得墾植地之所有權時，雖漏
      未就系爭土地一併申請，惟仍就系爭土地上所種植之系爭梨樹為使用、收益，
      並與原住民吳完妹家族在其餘一六五之四土地上種植之梨樹果園相鄰，從無紛
      爭。又上訴人自六十四年起即將其在一五七地號土地及系爭土地上墾植之果園
      與被上訴人簽訂定期預約包購果實契約，並基此契約關係交付土地及梨樹與被
      上訴人管理、收益，同時吳完妹家族亦將渠等在一六五之四地號土地（除系爭
      土地外）上墾植之果園與被上訴人簽訂預約包購果實契約。嗣因被上訴人違法
      受讓吳完妹在一六五之四地號土地上之果園，乃於兩造間最後一期預約包購果
      實契約屆滿之後（即八十六年十月十五日後），無視上訴人與吳完妹家族各自
      墾植之果園並非以地籍線為界之事實，拒將系爭土地及其上梨樹返還與上訴人
      ，致上訴人喪失無法將系爭土地上之梨樹與他人締結果實包購契約之預期利益
      。上訴人自得本於上開契約關係請求被上訴人應負返還契約標的物及損害賠償
      之責。上訴人雖於台灣台中地方法院（以下稱台中地院）八十八年度豐簡字第
      四九三號請求損害賠償事件審理中，曾將上開債權讓與上訴人之子王維麟，惟
      嗣又自王維麟受讓此系爭債權，並以前狀繕本送達被上訴人踐行民法第二百九
      十七條第一項之程序。從而，上訴人自得依上開契約關係請求被上訴人將系爭
      土地及梨樹暨其附連之鐵絲網及石柱返還與上訴人，並應給付上訴人自八十七
      年起至返還前項梨樹與上訴人之日止，按每年每棵梨樹以壹仟伍佰元計算之賠
      償金。關於損害賠償之計算，則說明如后。
（二）按被上訴人迄未將系爭土地及其上種植之梨樹返還予上訴人，致上訴人喪失就
      系爭土地上之梨樹與他人締結預約包購果實契約之利益。核此損害之金額，爰
      依上訴人與訴外人簡鏗華於八十六年間就同地段土地上之五十三棵梨樹簽訂五
      年期之預約包購果實契約之總金額計四十萬元相除，足徵上訴人每年就每棵梨
      樹可獲使用收益之利益至少為一千五百元。
（三）被上訴人雖否認首項事實，惟查證人訇彥魯易在準備程序證稱：伊於七十三年
      間曾會同吳完妹、吳傳明與乙○○、甲○○指界彼此果園之界線，是自蓄水池
      作一直線向兩側延伸，即目前現況房子駁坎地基往北一公尺以外的土地是乙○
      ○耕作的土地等語。再依鈞院調閱台中地院豐原簡易庭八十八年豐簡字第四九
      三號卷宗，有和平鄉○○段原住民保留地（一六五之四地號）之現況調查清單
      二紙可稽，按其記載原住民吳完妹自四十六年六月一日起非法佔用上開土地，
      迄於八十一年六月二十八日始轉由被上訴人非法佔用。惟吳完妹佔用期間該土
      地上僅有三十年生之梨樹四百五十株，嗣於被上訴人占用期間則有三十年生梨
      樹五百株。足見被上訴人現占有上開土地上之梨樹，顯然並非全數受讓自吳完
      妹，益徵乙○○早年墾植之果園包含系爭土地在內，被上訴人假其受讓吳完妹
      之果園為掩護，否認系爭土地及梨樹為乙○○依預約包購果實契約而交付云云
      ，顯非可採。
三、證據：除引用原審立證方法外，並請求訊問證人訇彥魯易及勘驗現場。
乙、被上訴人方面：
一、聲明：求為判決：駁回上訴。
二、陳述：
（一）本件訴訟標的與台中地院八十八年度豐簡字第四九三號王維麟與丙○○間損害
      賠償事件訴訟標的相同，而該案件業經判決，故本件應為不受理判決。
（二）系爭土地係他人所有，並非上訴人所有，上訴人並無所有權，也無管理權，其
      請求返還土地並無理由。
（三）被上訴人自五十六年即向訴外人吳完妹承租系爭土地，吳完妹並交付系爭土地
      予被上訴人承作，而嗣於六十年向上訴人承租一五七地號土地，故並非上訴人
      交付系爭土地予被上訴人。
（四）系爭十五株梨樹係種植在他人土地上，該十五株梨樹並非上訴人所種植，退步
      言之，縱認係上訴人所種植，但上訴人對種植之土地並無所有權，也無管理權
      ，查梨樹係不動產土地之出產物，在未與土地分離以前，為土地之構成部分，
      上訴人擅自在他人（吳完妹）土地內種植系爭梨樹，系爭十五株梨樹屬吳完妹
      所有，而吳完妹已經將系爭十五株梨樹賣給被上訴人，則系爭十五株梨樹屬被
      上訴人所有，並非上訴人所有，上訴人對該十五株梨樹並無合法之管領權，其
      請求被上訴人返還系爭十五株梨樹，並無理由。
三、證據：除引用原審立證方法外，補提台中地院八十八年度豐簡字第四九三號民事
    判決及台灣台中地方法院檢察署八十七年度偵字第四五九七號不起訴處分書影本
    各一份為證。
丙、本院依職權調閱台中地院八十八年度豐簡字第四九三號民事卷及同院八十三年度
    自字第一四三八號刑事卷全卷。
      理　　　由
壹、程序方面：
一、按在第二審程序，原告就請求之基礎事實同一者，或擴張、減縮應受判決事項之
    聲明者，得為訴之變更及追加。民事訴訟法第四百四十六條第一項但書定有明文
　　。查上訴人在原審請求被上訴人應返還土地及其上梨樹十五株並給付金錢予上訴
　　人，無非以被上訴人基於七十八年十一月二十四日兩造簽訂之預約包購果實契約
　　，而占有上開土地及果樹，詎於八十六年十月十五日契約屆滿後，被上訴人仍無
　　權占有系爭土地及果樹等情為其請求之基礎事實。上訴人在原審原係依民法第九
　　百六十條、第九百六十二條、第一百七十九條、第一百八十條、第一百八十一及
　　第一百八十四條等規定請求，於本院訴訟程序中，將原審起訴之訴訟標的變更為
　　基於上開契約屆期終止後，請求被上訴人應將上開土地、果樹十一株（含其附連
　　之鐵絲網及石柱在內）返還與上訴人，並應賠償上訴人因債務不履行所受損害之
　　法律關係，核其請求之基礎事實同一，且係擴張減縮應受判決事項之聲明依法自
　　應予以准許，合先敘明。
二、台中地院八十八年度豐簡字第四九三號民事案件，起訴之原告係王維麟，經法院
    判決確定被上訴人丙○○應返還之標的係座落台中縣和平鄉○○段一五七之七、
    一五七之八、一五七之九等地號上之梨樹及附連之鐵絲網、石柱等，而與本件請
    求標的相同之部分，業經該案原告自承在卷，而由前案以重行起訴為由，判決駁
    回原告之請求，業經本院調閱上開民事卷宗查核無訛，是以本件即無上訴人所指
　　重行起訴之問題。
貳、實體方面：
一、本件上訴人起訴主張：上訴人於四十六年間即在和平鄉○○段一五七等地號土地
    上開墾種植梨樹，當時墾植之範圍即包括仳鄰之一六五之四地號土地之系爭土地
    及其上之系爭梨樹在內，並與原住民吳完妹家族在其餘一六五之四土地上種植之
    梨樹果園相鄰，從無紛爭．上訴人自六十四年起即將其在一五七地號土地及系爭
    土地上墾植之果園與被上訴人簽訂定期預約包購果實契約，並基此契約關係交付
    土地及梨樹與被上訴人管理、收益，同時吳完妹家族亦將渠等在一六五之四地號
    土地（除系爭土地外）上墾植之果園與被上訴人簽訂預約包購果實契約。嗣兩造
    間最後一期預約包購果實契約屆滿之後（即八十六年十月十五日後），被上訴人
　　拒將系爭土地及其上梨樹返還與上訴人，致上訴人喪失將系爭土地上之梨樹與他
　　人締結果實包購契約之預期利益，上訴人自得本於上開契約關係請求被上訴人應
　　負返還契約標的物及損害賠償之責等語，被上訴人則以其在系爭土地上已墾植三
　　十多年，伊自五十六年即向訴外人吳完妹承租系爭土地，吳完妹並交付系爭土地
　　予被上訴人承作，並非上訴人交付系爭土地予被上訴人，且上訴人對系爭土地既
　　無所有權，縱系爭梨樹為上訴人所種，上訴人亦無所有權，上訴人不得請求返還
　　等語資為抗辯。
二、兩造就系爭土地係屬國有之原住民保留地，而系爭土地所座落之台中縣和平鄉○
    ○段一五六之四地號土地之耕作及使用權，業經訴外人吳完妹於八十一年間轉讓
    予被上訴人，為兩造所不爭執，復有土地登記簿謄本（原審卷第六頁及本院卷）
    、山地保留地轉讓契約書（原審卷第四十四、四十五頁）附卷可稽，並經本院調
    閱台中地院八十三年度自字第一四三八號吳完妹自訴丙○○偽造文書案件全卷查
    核無訛，堪信為真實。
三、按當事人主張有利於己之事實，就其事實有舉證責任，民事訴訟法第二百七十七
    條前段定有明文，本件上訴人主張其自四十六年起即占有系爭土地並種植系爭梨
    樹，七十八年間並依兩造之「預約包購果實契約」而交付系爭土地及梨樹予被上
    訴人一節，既為被上訴人所否認，上訴人自應負舉證之責。經查：
（一）依台灣台中地方法院檢察署八十七年度偵字第四五九七號不起訴處分書（原審
      卷第二十八、二十九頁，即本件上訴人之訴訟代理人甲○○於八十七年間告發
      被上訴人自八十六年十月十六日起竊佔台中縣和平鄉○○段第一五七、一五七
      之二至一五七之十四地號等十四筆土地，並越界採收果樹二十一株之案件）所
　　　記載「被告（即本件被上訴人丙○○）．．．辯稱：伊原先向山地原住民吳完
　　　妹承租緊臨告發人甲○○之妻乙○○所有之同地段一六五之四土地種植果樹，
　　　隨後乙○○亦將該段一五七地號等土地出租予伊，事後吳完妹將該土地出售與
　　　伊，惟因該土地係山地保留地，未辦理清查之前無法辦理過戶登記，而伊與乙
　　　○○間之契約則係每七、八年換約一次，伊前後耕作已達二十五年，直至八十
　　　六年十月十五日期滿，告發人甲○○出面表示不再續約．．」等語，與被上訴
　　　人於本院所辯伊自五十六年間向訴外人吳完妹承租系爭土地，六十年再向上訴
　　　人承租一五七等地號土地一情尚屬相符，且證人訇彥魯易亦證稱七十年間指界
　　　當時，被上訴人有承作吳完妹之土地，亦有承作乙○○之土地明確在卷（本院
　　　卷第一四０頁），是以系爭土地究係上訴人依契約交付予被上訴人，或訴外人
      吳完妹交付予被上訴人即為本院所應究明，亦即上訴人應舉證之事實。
（二）經查當時系爭土地之出租人吳完妹、吳傳林均已過世，業經證人訇彥魯易證述
      在卷（見本院第一四二頁），並為兩造所不爭執，是以本院無從傳訊該等二人
      到庭說明系爭土地是否伊等交付與被上訴人。
（三）上訴人所提出之地籍圖謄本（原審卷第六頁）、土地登記簿謄本（原審卷第六
      頁）、預約包購果實契約書（原審卷第三十一頁）、台中縣和平鄉○○段原住
      民保留地單筆清冊（原審卷第五十二、五十五頁）、山地保留地轉讓契約書（
　　　原審卷第四十四至四十六頁），僅能證明台中縣和平鄉○○段第一六五之四地
　　　號土地係屬國有之原住民保留地，而兩造之預約包購果實契約書內容，均無上
　　　訴人曾占有系爭土地及果樹之記載，僅係載明台中縣和平鄉○○段二四四、二
　　　四四之一、二四四之二、一五七及一五七之一號土地內所種植果樹，故依契約
　　　書所載並未包括系爭土地在內甚明。
（四）上訴人舉證人訇彥魯易以資證明伊於六十四年依約所交付被上訴人採收者包括
　　　系爭土地在內一節，證人訇彥魯易雖證稱：座落一六五之四地號上，現和平鄉
　　　○○路介壽巷八之一號房屋之基地係伊與吳完妹於六十年間換地而來，伊於七
　　　十年初曾會同吳完妹、吳傳明與乙○○、甲○○指界彼此果園之界線，是自現
　　　況屋後駁崁地基往北一公尺以外的土地是乙○○耕作的土地，往北一公尺之附
　　　圖Ｃ點（即本判決附圖Ｄ點）恰在蓄水池上，由此點作一直線往兩側延伸等語
　　　（本院卷第八十八頁正、背面、第一四０頁、一四一頁），然證人亦證稱其他
　　　房屋所座落基地以外，乙○○、吳完妹所耕作的土地界址，伊即不清楚等語（
　　　本院卷第八十八頁背面、第一四一頁），而依台中縣東勢地政事務所九十年十
　　　一月九日之複丈成果圖所示，上訴人所指被上訴人拒不返還之Ａ、Ｂ部分，依
　　　比例尺計算，長度達七十五公尺餘，而證人訇彥魯易所證述不過係一間房屋之
　　　寬度，依證人即台中縣和平鄉公所農業科人員詹明松所證該屋面積僅０、０二
　　　九平方公尺（本院卷第八十九頁背面），顯見本件爭執之土地有大部分與證人
　　　訇彥魯易所指定房屋基地未銜接，並經本院勘驗明確，制有現場略圖可稽（本
　　　院卷第八十六頁），而因超過房屋基地之部分，依證人訇彥魯易所證即非伊所
　　　知兩造之採收界線，是證人訇彥魯易所證尚雖使本院足以得附圖Ａ、Ｂ部分均
　　　為上訴人依約交付予被上訴人之心證，雖上訴人復主張在山上墾植，多係以拉
　　　直線為界云云，然依當地之地籍圖，台中縣和平鄉○○段一五七之三至一五七
　　　之十四地號與同段一六五之四地號之地籍線，因地籍線長達七十五公尺餘，是
　　　以較之上訴人所主張之果園界線，亦難認非直線，是以上訴人以果園界線應係
　　　直線為由，主張系爭土地係其所交付，尚非可採。
（五）上訴人復以台中縣和平鄉○○段原住民保留地單筆清冊（原審卷第七十五、七
      十六頁）所記載，原住民吳完妹自四十六年六月一日起非法佔用上開土地，迄
      於八十一年六月二十八日始轉由被上訴人非法佔用，惟吳完妹佔用期間該土地
      上僅有三十年生之梨樹四百五十株，嗣於被上訴人占用期間則有三十年生梨樹
      五百株等情，以資證明被上訴人目前所使用之一六五之四地號土地，並非全數
      受讓自吳完妹云云，然本件上訴人所主張伊所交付被上訴人之系爭梨樹係十一
      株，與上開清冊所多出之五十株不符，是以上開記載應非可作為系爭土地係上
      訴人交付予被上訴人之有利證據，況依被上訴人與訴外人吳完妹於八十一年間
      所訂之山地保留地轉讓契約書（原審卷第四十四、四十五頁）所載：「吳完妹
      係將台中縣和平鄉○○段一六五之四號面積『一．一六八五公頃之土地及地上
　　　物等全部』轉讓給被上訴人永久管理耕作及使用」，顯見訴外人吳完妹於八十
　　　一年間係將台中縣和平鄉○○段一六五之四號土地之全部一．一六八五公頃（
　　　包括系爭土地在內），本於轉讓契約交付與被上訴人，並未將系爭土地予以除
　　　外，是以訴外人吳完妹主觀上亦認系爭土地及其上之梨樹為伊有權耕作者至明
　　　，準此，上訴人原住民保留地單筆清冊之證據方法亦不足認定系爭土地及系爭
　　　梨樹係上訴人依預約包購果實契約所交付與被上訴人者。
四、依上，上訴人既未能舉證證明系爭土地及系爭梨樹係其依約交付與被上訴人，則
　　兩造之契約期限屆滿後，被上訴人自無返還系爭土地及梨樹之義務，被上訴人既
　　無債務不履行可言，上訴人請求被上訴人給付因其債務不履行所生之損害賠償即
　　每棵梨樹每年一千五百元計算之賠償金，亦屬無據。
五、綜上所述，本件上訴人主張系爭土地及系爭梨樹係伊依兩造間之預約包購果實契
    約所交付被上訴人者，為不足採，被上訴人抗辯非上訴人所交付尚屬可信。從而
    ，上訴人主張本於預約包購果實契約書之契約關係，請求被上訴人返還系爭土地
    及系爭梨樹，並賠償因債務不履行之損害為無理由，不應准許。原審為上訴人敗
    訴之判決，及駁回其假執行之聲請，理由雖有不同，但結論並無二致。上訴意旨
    指摘原判決不當，求予廢棄改判，為無理由，應予駁回。
六、本件事證已明，兩造其餘攻擊防禦方法與本件判決結果，不生影響，不予一一論
    述，附此敘明。
據上論結，本件上訴為無理由，依民事訴訟法第四百四十九條第一項、第七十八條，
判決如主文。
中　　　華　　　民　　　國　　九十一　　年　　　五　　　月　　　七　　　日
~B1民事第二庭審判長法　官　童有德
~B2　　　　　　　　法　官　黃永泉
~B3　　　　　　　　法　官　蔡秉宸
右為正本係照原本作成。
不得上訴。
~B 　 　　　　　　書記官　蕭玉真
中　　　華　　　民　　　國　　九十一　　年　　　五　　　月　　　八　　　日
　　　　　　　　　　　　　　　　　　　　　　　　　　　　　　　　　　　　Ｂ
